【裁判字號】    97,消債更,405
【裁判日期】    971229
【裁判案由】    更生事件
【裁判全文】
臺灣臺南地方法院民事裁定           97年度消債更字第405號
聲  請  人  甲○○
代  理  人  郭家祺律師
上列當事人聲請消費者債務清理事件，本院裁定如下：
    主  文
聲請駁回。
聲請費用由聲請人負擔。
    理  由
一、按債務人與金融機構協商成立者，不得聲請更生或清算，但
    因不可歸責於己之事由，致履行顯有重大困難者，不在此限
    ；本條例施行前，債務人依金融主管機關協調成立之中華民
    國銀行公會會員辦理消費金融案件無擔保債務協商機制與金
    融機構成立之協商，準用前項之規定，消費者債務清理條例
    第151 條第5 項、第6 項分別定有明文。又聲請更生或清算
    不合程式或不備其他要件者，法院應以裁定駁回之，但其情
    形可以補正者，法院應定期間先命補正，復為同條例第8 條
    所明定。依其立法理由可知，債務清償方案成立後，固由債
    務人按其條件履行，惟需於其後發生情事變更，在清償期間
    收入或收益不如預期，致該方案履行困難甚或履行不能，因
    不可歸責於己，始能聲請更生或清算。此項規定旨在避免債
    務人任意毀諾已成立之協商，濫用更生或清算之裁判上債務
    清理程序，蓋以債務清償方案係經當事人行使程序選擇權所
    為之債務清理契約，債務人應受該成立之協議所拘束。債務
    人既已與金融機構協商成立，如認該協商方案履行有其他不
    適當情形，自仍應再循協商途徑謀求解決。
二、本件聲請人主張：其有不能清償債務情事，於民國（下同）
    95年間提出債權人清冊，以書面向最大債權金融機構中國信
    託銀行請求共同協商債務清償方案，並於95年3 月31日成立
    協商，每月應繳金額新臺幣（下同）40,657元，因聲請人曾
    於94年11月間失業而無收入，目前雖在親友資助下開設「全
    國花語茶飲」，但營業收入每月僅約30,000元，只可勉強渡
    日，該協商條件卻已遠超過聲請人所能負擔，聲請人勉強苦
    撐數期後，終無以為繼，如今實已無力繼續履行前開協商條
    件，是顯因非可歸責於聲請人之事由，致履行原協商內容有
    重大困難，應仍得聲請更生。又其無擔保或無優先權之債務
    總額未逾1,200 萬元，復未經法院裁定開始清算程序或宣告
    破產，爰向本院聲請更生等語。
三、經查：
(一)、聲請人即債務人甲○○前於消費者債務清理條例施行前，依
    金融主管機關協調成立之中華民國銀行公會會員辦理消費金
    融案件無擔保債務協商機制與金融機構於95年3 月31日成立
    協商，當時聲請人之無擔保債務總額為3,252,560 元，雙方
    約定聲請人每月應償還款項為40,657元，聲請人自95年4 月
    10日起開始依約繳款，繳款9 期後即未再履行，迄今尚欠無
    擔保債務總額3,577,584 元等情，有債權人清冊、財團法人
    金融聯合徵信中心之當事人綜合信用報告、中國信託銀行提
    出之協議書及無擔保債務還款計劃等件附卷可稽，堪信為真
    實。
(二)、聲請人雖主張其於消費者債務清理條例施行前，依金融主管
    機關協調成立之中華民國銀行公會會員辦理消費金融案件無
    擔保債務協商機制與金融機構成立之協商，然聲請人每個月
    收入扣除依協商條件應清償之金額，無法維持家庭生活，係
    因不可歸責於聲請人之事由，致履行顯有重大困難，為此應
    仍得聲請更生等語。惟查：
  1.聲請人雖陳稱其於94年11月間失業而無收入，目前在親友資
    助下開設「全國花語茶飲」，營業收入每月僅約30,000元云
    云。然經本院依職權函詢中國信託銀行，依其回覆之附件資
    料查知，聲請人前曾向中國信託銀行申請協商，並於95年1
    月5 日出具之收入證明切結書內，切結其工作收入來源為「
    結婚錄影」、收入為「結婚錄影」，復參以聲請人曾於85
    年3月至91年5月間經營「皇家錄影企業社」，其營業項目說
    明為「攝影業」，有營利事業登記基本資料查詢表可稽，該
    企業社雖於91年5月1日申請歇業登記，然聲請人既於95年1
    月5日向中國信託銀行申請協商時主張其工作收入來源為「
    結婚錄影」40,000元，「鐘點打工」15,000元，核其每月收
    入高達「4萬元至5萬元」，則其是否真如本件聲請狀內所言
    ，係於94年11月間失業，直至97年4月20日始在親友資助下
    開設「全國花語茶飲」，而非持續經營「皇家錄影企業社」
    或從事相關攝影事業，即非無疑，聲請人未據實陳報此部分
    收入狀況，與消費者債務清理條例立法理由所揭示之誠實原
    則，實屬有違。
  2.次查，聲請人雖主張其每月需支出本人及子女之保險費用，
    並提出「國泰人壽創世紀變額萬能壽險、國泰人壽鍾愛一生
    終身壽險」要保書及保險單為證，惟查上開保險非屬強制保
    險，要難認係聲請人生活必需支出。
  3.又聲請人雖稱每月需繳交房屋貸款分期款項11,135元云云，
    然該筆房屋借貸係其配偶許永裕以其所有之土地、房屋向國
    泰人壽保險股份有限公司設定最高限額抵押1,800,000 元，
    有土地及建物登記謄本、國泰人壽保險股份有限公司擔保放
    款利息及本金攤還明細單為證，上該房地既為聲請人之配偶
    所有，其配偶亦為該筆借貸之借款人，對房屋貸款自不應分
    文未償而全由聲請人負擔。況以聲請人目前尚需聲請更生之
    經濟窘況，實應考慮建議其配偶處理上開房地，清償其債務
    ，以減輕其利息之支出，要無以需繳高達11,135元之貸款為
    由，主張其履行有重大困難之情事。
  4.再者，聲請人自95年3 月31日與最大債權銀行中國信託銀行
    成立協商後，共繳款9期，至95年12月10日最後一次履約後
    始毀諾，有中國信託銀行陳報狀附卷足憑，聲請人既可繳交
    長達9期之款項，顯見聲請人並非不能履行債務，尚難認定
    其有何因不可歸責於聲請人致履行顯有重大困難之事由存在
    。
  5.末查，債務清償方案既係經當事人於消費者債務清理條例施
    行前行使選擇權所合意成立之債權契約，聲請人自應受該成
    立之契約所拘束，如認該協商成立之清償方案其後有不適當
    履行之情形，仍應誠實面對債務，再循本條例所定之協商機
    制，誠意向債權人協商謀求更合理之清償方案，而非輕率毀
    諾，逕為聲請更生清理程序。聲請人既於本條例施行前與債
    權人成立協商，每月償還40,657元，甚且該協商方案乃聲請
    人於申請協商當時之財務資料表內表明「我很有誠意還款，
    請求銀行可以給我80期0 利率專案」，銀行並依據該協商條
    件與其達成協議，此有中國信託銀行民事陳報狀附卷可參，
    則顯然該協商內容當屬聲請人衡量自身能力後所提出，且已
    依協商方案履行，如事後有履行不便之情形，認清償方案應
    予適當調整，非不可經由本條例所規定之協商程序，再與債
    權人重新協商，訂定適當可行之清償方案，且依97年5 月中
    華民國銀行公會決議，金融機構就曾經參加95年度債務協商
    毀諾客戶提供「個別協商一致性方案」及對有繳款困難之債
    務協商持續履約客戶提供「變更債務協商協議書方案」，聲
    請人自當循此途徑以求解決，方符合本條例兼顧保障債權人
    公平受償及重建復甦債務人經濟生活之立法目的，是以，聲
    請人率予毀諾，逕為聲請本件更生，亦有不當。
四、綜上所述，聲請人於消費者債務清理條例施行前，既已與金
    融機構之債權人依金融主管機關協調成立之中華民國銀行公
    會會員辦理消費金融案件無擔保債務協商機制成立協商，且
    又無法舉證其有何「因不可歸責於己致履行顯有重大困難」
    之事由，則其聲請更生，顯然違背消費者債務清理條例第
    151 條第6條準用同條第5項前段之規定，且上開欠缺又屬無
    從補正，從而，依上開說明，應予駁回其更生之聲請，爰裁
    定如主文。
中    華    民    國    97    年    12    月    29    日
                  民事第一庭  法    官  孫玉文
上為正本係照原本作成。
如不服本裁定，應於裁定送達後10日內，以書狀向本院提出抗告
，並繳納抗告費新臺幣1千元。
中    華    民    國    97    年    12    月    29    日
                              書 記 官  蘇玟心


司法院資訊處製作；財團法人民間司法改革基金會備份。
